ACORDAO-COMPLETO-2350161

ACÓRDÃO 8381/2019 ATA 29/2019 - PRIMEIRA CÂMARA

VISTOS, relatados e discutidos estes autos em que se apreciam aposentadorias instituídas no âmbito da Universidade Federal de Santa Catarina,
	ACORDAM os Ministros do Tribunal de Contas da União, reunidos em sessão da Primeira Câmara, diante das razões expostas pelo Relator, e com fundamento no art. 71, incisos III e IX, da Constituição Federal de 1988, c/c os arts. 1º, inciso V, 39, inciso II, e 45 da Lei 8.443/1992, e ainda com os arts. 260, §§ 1º, 4º e 5º, 261, caput e § 1º, e 262, caput e § 2º, do Regimento Interno do TCU, em:
	9.1. considerar legais as aposentadorias de Bartira Cabral da Silveira Grandi (XXX.849.220-XX) , Blasco Borges Barcellos (XXX.161.429-XX) , Carlos Alberto Adi Vieira (XXX.593.269-XX) , Lizete Wood Almeida Souto (XXX.789.877-XX) , Otavino da Silva (XXX.418.889-XX) e Walkiria de Oliveira Closs (XXX.577.152-XX) , concedendo o registro aos atos correspondentes, com a ressalva de que não mais persiste o pagamento da parcela judicial relativa ao índice de 3,17%;
	9.2. considerar prejudicado, por perda de objeto, o exame dos atos emitidos em favor de Biase Faraco Neto (XXX.157.769-XX) e Saulo Marcio Seemann (XXX.107.479-XX) ;
	9.3. considerar ilegais as aposentadorias de Maria Albaneza da Silva Fogaça (XXX.072.169-XX) , Sezia Pires (XXX.195.759-XX) e Valdir Bernardino Soares (XXX.360.259-XX) , negando o registro aos atos correspondentes;
	9.4. dispensar o ressarcimento das quantias indevidamente recebidas de boa-fé (enunciado 106 da súmula da jurisprudência predominante do TCU) ;
	9.5. determinar à Universidade Federal de Santa Catarina que:
	9.5.1. no prazo de 15 (quinze) dias, faça cessar os pagamentos decorrentes dos atos ora considerados ilegais, sob pena de responsabilidade solidária da autoridade administrativa omissa, até a emissão de novos atos, escoimados das irregularidades identificadas, o que deverá ocorrer no prazo de 30 (trinta) dias;
	9.5.2. no prazo de 15 (quinze) dias, dê ciência do inteiro teor desta deliberação aos interessados cujos atos ora são considerados ilegais, esclarecendo-lhes que o efeito suspensivo proveniente da interposição de recurso não os exime da devolução dos valores percebidos indevidamente após a notificação sobre o presente acórdão, em caso de não provimento do recurso porventura impetrado;
	9.5.3. no prazo de 30 (trinta) dias, informe ao TCU as medidas adotadas, sem prejuízo de encaminhar comprovante sobre a data em que os interessados tomaram conhecimento do contido no item anterior;
	9.6. esclarecer à Universidade Federal de Santa Catarina que, na hipótese de opção por nova inativação por Valdir Bernardino Soares, desde que preenchidos os requisitos para tanto, deverá ser encaminhado o respectivo ato para apreciação do TCU, no prazo de 30 (trinta) dias;
	9.7. dar ciência deste acórdão à Universidade Federal de Santa Catarina.

Atos de aposentadoria.

Primeira Câmara

Universidade Federal de Santa Catarina.

3. Interessados: Bartira Cabral da Silveira Grandi (XXX.849.220-XX); Biase Faraco Neto (XXX.157.769-XX); Blasco Borges Barcellos (XXX.161.429-XX); Carlos Alberto Adi Vieira (XXX.593.269-XX); Lizete Wood Almeida Souto (XXX.789.877-XX); Maria Albaneza da Silva Fogaça (XXX.072.169-XX); Otavino da Silva (XXX.418.889-XX); Saulo Marcio Seemann (XXX.107.479-XX); Sezia Pires (XXX.195.759-XX); Valdir Bernardino Soares (XXX.360.259-XX); Walkiria de Oliveira Closs (XXX.577.152-XX).

13.1. Ministros presentes: Walton Alencar Rodrigues (Presidente), Benjamin Zymler, Bruno Dantas (Relator) e Vital do Rêgo.
13.2. Ministros-Substitutos presentes: Augusto Sherman Cavalcanti e Weder de Oliveira.

ACORDAO-COMPLETO-2485752

Acórdão de Relação 82/2023 - Primeira Câmara

Acórdão de Relação

BRUNO DANTAS

Cuidam os autos de aposentadorias instituídas no âmbito da Universidade Federal de Santa Catarina. Em análise do feito, a Secretaria de Fiscalização de Pessoal produziu o acervo instrutivo que compõe a peça 47 dos atos, que contou com a anuência do corpo diretivo daquela unidade (peça 48) e do qual colaciono o seguinte excerto:
"EXAME TÉCNICO
Encaminhamentos anteriores
3.	À peça 18, consta a primeira instrução de mérito dos autos, a qual contou com anuência da Unidade Técnica (peça 20) . O membro do parquet, em seu parecer, dissentiu em parte da conclusão exposta na instrução de mérito precedente. 
4.	Em análise da questão, o Ministro-relator, por meio de despacho à peça 22, determinou o seguinte:
Por isso, com fundamento no art. 157 do Regimento Interno, determino o sobrestamento do exame das aposentadorias em comento até a apreciação definitiva daquelas de que cuida o sobredito TC-Processo 010.697/2013-6, devendo a Sefip dizer oportunamente, em nova instrução, se a sua atual opinião sofreu ou não alguma repercussão do entendimento final que advirá da deliberação a ser proferida neste último TC. 
À Sefip, com orientação no sentido de que o retorno do processo ao meu gabinete ocorra via Ministério Público, de cuja representação solicito, desde logo, o judicioso pronunciamento.
5.	Cumprindo o determinado, a Unidade Técnica elaborou nova instrução de mérito (peça 24) , a qual contou com anuência da Unidade Técnica (peça 26) . O membro do parquet, em seu parecer à peça 27, reiterou o seu parecer já emitido à peça 21.
6.	Em novo despacho à peça 28, o Ministro-relator faz nova determinação nos seguintes termos:
Ante o exposto, com fundamento no art. 157 do Regimento Interno/TCU, determino a restituição do presente processo à Sefip, para que, em nova instrução, esclareça se a sua proposta de encaminhamento, objeto da peça nº 18 dos autos, ratificada na peça nº 24, atende plenamente às diretrizes delineadas nos itens 5 e 6 deste despacho, ficando a cargo da unidade técnica promover os ajustes que entender cabíveis, se for o caso. 
À Sefip, com orientação no sentido de que o retorno do feito a este gabinete ocorra via Ministério Público, de cuja representação solicito desde logo novo judicioso pronunciamento.
7.	Às peças 33, 34 e 35 constam oitivas na seguinte forma:
Interessada: Sezia Pires (CPF: XXX.195.759-XX) 
Inconsistência: Recebimento de parcela (R$ 523,32) em desacordo com o entendimento do TCU, delineado no Acórdão 2161/2005-TCU-Plenário, por se tratar de erro na execução da sentença que determinou o pagamento relativo a rubricas judiciais (hora extra, URV - 3,17%, 28,86%, planos econômicos etc.) , as quais devem ser absorvidas pelas novas estruturas remuneratórias implantadas (ou mesmo por reajuste geral) após o provimento jurisdicional (Acórdãos 2.161/2005, 269/2012 e 3.624/2013 do Plenário, 3.775/2011, 7.837/2013, 2.278/2014, 2.511/2014, 3.200/2014 e 3.551/2014 da 1ª Câmara e 4.057/2013, 2.062/2014 e 2.594/2014 da 2ª Câmara, entre outros) . Segundo essa jurisprudência, é indevida a continuidade ad aeternum dessas vantagens. Em respeito à irredutibilidade remuneratória, o pagamento deve continuar tão somente até o momento em que os reajustes posteriores se igualarem ao valor da (s) rubrica (s) .
Interessada: Maria Albaneza da Silva Fogaça (CPF: XXX.072.169-XX) 
Inconsistência: Recebimento de parcela (R$ 931,00) em desacordo com o entendimento do TCU, delineado no Acórdão 2161/2005-TCU-Plenário, por se tratar de erro na execução da sentença que determinou o pagamento relativo a rubricas judiciais (hora extra, URV - 3,17%, 28,86%, planos econômicos etc.) , as quais devem ser absorvidas pelas novas estruturas remuneratórias implantadas (ou mesmo por reajuste geral) após o provimento jurisdicional (Acórdãos 2.161/2005, 269/2012 e 3.624/2013 do Plenário, 3.775/2011, 7.837/2013, 2.278/2014, 2.511/2014, 3.200/2014 e 3.551/2014 da 1ª Câmara e 4.057/2013, 2.062/2014 e 2.594/2014 da 2ª Câmara, entre outros) . Segundo essa jurisprudência, é indevida a continuidade ad aeternum dessas vantagens. Em respeito à irredutibilidade remuneratória, o pagamento deve continuar tão somente até o momento em que os reajustes posteriores se igualarem ao valor da (s) rubrica (s) .
Interessado: Valdir Bernardino Soares (CPF: XXX.360.259-XX) 
Inconsistências: I) Recebimento de parcela (R$ 745,37) em desacordo com o entendimento do TCU, delineado no Acórdão 2161/2005-TCU-Plenário, por se tratar de erro na execução da sentença que determinou o pagamento relativo a rubricas judiciais (hora extra, URV - 3,17%, 28,86%, planos econômicos etc.) , as quais devem ser absorvidas pelas novas estruturas remuneratórias implantadas (ou mesmo por reajuste geral) após o provimento jurisdicional (Acórdãos 2.161/2005, 269/2012 e 3.624/2013 do Plenário, 3.775/2011, 7.837/2013, 2.278/2014, 2.511/2014, 3.200/2014 e 3.551/2014 da 1ª Câmara e 4.057/2013, 2.062/2014 e 2.594/2014 da 2ª Câmara, entre outros) . Segundo essa jurisprudência, é indevida a continuidade ad aeternum dessas vantagens. Em respeito à irredutibilidade remuneratória, o pagamento deve continuar tão somente até o momento em que os reajustes posteriores se igualarem ao valor da (s) rubrica (s) ; 
II) Insuficiência na comprovação dos requisitos necessários para o cômputo do tempo de serviço em condições insalubres (2 anos, 4 meses e 28 dias) , como celetista, no serviço público, no período anterior à vigência da Lei 8.112/1990. A partir da prolação do Acórdão 911/2014-TCU-Plenário, esta Corte de Contas passou a entender que a contagem especial de tempo prestado em condições insalubres, penosas e perigosas para servidores ocupantes de cargos de natureza estritamente administrativa, além de observar os parâmetros definidos no Acórdão 2008/2006-TCU-Plenário, somente poderá ocorrer se efetivamente demonstrada a existência de risco ou de agentes nocivos à saúde no local de trabalho, devidamente atestado por laudo pericial.
8.	Os interessados se manifestaram por meio do disposto às peças 39 a 41. Destarte, os autos estão aptos a ser instruídos no mérito.
Exame das constatações
9.	Preliminarmente, destaque-se que o ato de alteração da Sra. Seiza Pires (10795006-04-2009-000436-7) foi incluído nos presentes autos para análise em conjunto.
10.	A seguir, analisar-se-á, para cada interessado, o respectivo ato de aposentadoria no que tange as rubricas salariais embasadas em sentença judicial, conforme determinação do Ministro-relator.
Em relação aos Srs. OTAVINO DA SILVA, BARTIRA CABRAL DA SILVEIRA GRANDI, BLASCO BORGES BARCELLOS, CARLOS ALBERTO ADI VIEIRA, LIZETE WOOD ALMEIDA SOUTO e WALKIRIA DE OLIVEIRA CLOSS.
11.	Não constam mais nos proventos dos interessados o pagamento de rubrica embasada em decisão judicial. Destarte, resta considerar a questão superada, nos termos do artigo 260, §4º, do RI/TCU, cabendo destacar, na apreciação, a falha que deixou de existir.
Em relação as Srs. MARIA ALBANEZA DA SILVA FOGAÇA e SEZIA PIRES.
12.	A instrução à peça 18 indicou o pagamento de rubricas judiciais - "3,17%" e "hora-extra judicial". No que tange ao "3,17%", conforme consulta ao contracheque à peça 42, este dispêndio não está mais vigente nos proventos das interessadas. Logo, resta considerar a questão superada, na linha do exposto no item precedente.
13.	Em relação à "hora-extra judicial", os argumentos coligidos aos autos pelas interessadas (peça 39 e 41) se resumiram a alegar que a rubrica resulta de cumprimento de decisão judicial e "que não há que se falar em absorção ou supressão, pois a decisão é absolutamente clara pela manutenção do pagamento na forma feita até então" (peça 39, pg. 3) .
14.	No âmbito do TCU, é pacífico o entendimento acerca do pagamento de percentuais relativos a planos econômicos. O acórdão paradigmático é o Acórdão 2161/2005-TCU-Plenário (relator Ministro Walton Alencar Rodrigues) , cujo entendimento é no seguinte sentido:
a) o pagamento destacado de parcela relativa a decisão judicial que concedeu reajuste relativo a perdas decorrentes de planos econômicos não deve extrapolar a data-base (data de revisão geral de remuneração da categoria) seguinte àquela que serviu de referência ao julgado;
b) a mencionada parcela tem natureza de antecipação salarial, não se incorporando à remuneração, a menos que expressa determinação contrária conste na decisão judicial;
c) no caso de expressa determinação judicial de incorporação da parcela, o pagamento deve ser feito na forma de vantagem pessoal nominalmente identificada (VPNI) , em valores fixos, e não percentuais, sujeita exclusivamente aos reajustes gerais do funcionalismo, subtraindo-se as sucessivas incorporações decorrentes de novas estruturas remuneratórias criadas por Lei até a absorção integral dessa vantagem.
15.	Vale transcrever trecho do voto condutor do Acórdão 213/2012-TCU-Segunda Câmara (relator Ministro Augusto Nardes) , que se apoia na jurisprudência do Tribunal Superior do Trabalho: 
É entendimento pacífico desta Corte que os pagamentos dos percentuais relativos a planos econômicos, a exemplo da denominada URV (3,17%) , não se incorporam aos salários em caráter permanente, pois têm natureza de antecipação salarial, sendo devidos somente até a reposição das perdas salariais havidas no ano anterior, o que ocorre na primeira data-base posterior ao gatilho, conforme o Enunciado n. 322 do Tribunal Superior do Trabalho (TST) .
16.	Assim, para verificar a regularidade da parcela, cabe verificar se os reajustes posteriores da remuneração das interessadas foram superiores ao valor da parcela. 
17.	Para essa verificação, não é necessário retroagir à data de início do pagamento destacado da parcela. Nos anos 2006 a 2016, inúmeras carreiras foram beneficiadas com reestruturações, criação ou modificação de gratificações que trouxeram aumento significativo de vencimentos (Leis n. 11.344/2006 e 13.325/2016 - cargo de professor; e 11.355/2006 e 13.324/2016 - cargo de técnico educacional) .
18.	Comparando às fichas financeiras (peça 43) , antes e depois do avento de novas estruturas remuneratórias, só o vencimento básico passou de R$ 913,17 e 1.694,31 (abr/2005 - Sras. Seiza Pires e Maria Albeneza, respectivamente) para R$ 2.281,28 e 5.412,97 (mai/2017) , sendo que esta diferença de valores seria mais do que suficiente para absorver os valores em discussão.
19.	Assim, é ilegal a continuidade do pagamento da mencionada parcela após o advento da das legislações (vide item 17 desta instrução) que reestruturam as carreiras em comento entre 2006 e 2016. 
20.	Cabe observar que não há que se falar em ofensa à coisa julgada, pois, "a coisa julgada é limitada pela situação jurídica sob cuja órbita se configurou" (voto condutor do Acórdão 6739/2010-TCU-Primeira Câmara, relator Ministro Walton Alencar Rodrigues) . 	
21.	Vale, aqui, transcrever trecho do voto condutor do Acórdão 1857/2003-TCU-Plenário (relator Ministro Adylson Motta) :
Não é demais lembrar que os efeitos da decisão judicial referente a relação jurídica continuativa só perduram enquanto subsistir a situação de fato ou de direito que lhe deu causa, conforme se depreende do disposto no art. 471, inciso I, do Código de Processo Civil [art. 505, I, NCPC]. No tema em estudo, o que se pleiteia, em regra, é o pagamento de antecipação salarial aos autores. Ocorre que o reajuste posterior dos vencimentos incorpora o percentual concedido por força da decisão judicial, modificando a situação de fato que deu origem à lide, pois, em tese, elimina o então apontado déficit salarial. Por outro lado, o art. 468 do CPC [art. 503 , caput, NCPC] dispõe que a força de Lei inter partes, que caracteriza a sentença, restringe-se aos limites da lide e das questões decididas. Logo, manter o pagamento das parcelas antecipadas após o reajuste da data-base, sem que isso tenha sido expressamente pedido e determinado, é extrapolar os limites da lide.
Em suma, não representa afronta à coisa julgada a decisão posterior deste Tribunal que afaste pagamentos oriundos de sentenças judiciais cujo suporte fático de aplicação já se tenha exaurido e que não tenham determinado explicitamente a incorporação definitiva da parcela concedida.
22.	Pela pertinência, transcreve-se, igualmente, trecho do voto condutor do Acórdão 2998/2013-TCU-Segunda Câmara (relator Ministro Benjamin Zymler) :
 (...) Não é razoável, pois, que a servidora permaneça recebendo vantagem oriunda de perda ocorrida em estrutura remuneratória de 1995, não mais vigente.
Havendo alteração na situação jurídica com base na qual foi proferida a sentença, afasta-se a incidência da coisa julgada, ex vi do art. 471 do Código de Processo Civil [art. 505, I, NCPC].
23.	Na mesma linha, os acórdãos proferidos pelo Supremo Tribunal Federal e Superior Tribunal de Justiça, respectivamente, nos autos do Recurso Extraordinário 241.884-ES (relator Ministro Sepúlveda Pertence) e do Mandado de Segurança 11.145-DF (relator Ministro João Otávio de Noronha) , cujas ementas se reproduzem a seguir:
Professores do Estado do Espírito Santo: aplicação de Lei local que determinara a incorporação ao vencimento-base da gratificação de regência de classe: inexistência de violação às garantias constitucionais do direito adquirido e da irredutibilidade de vencimentos (CF, art. 37, XV) . É firme a jurisprudência do STF no sentido de que a garantia do direito adquirido não impede a modificação para o futuro do regime de vencimentos do servidor público. Assim, e desde que não implique diminuição no quantum percebido pelo servidor, é perfeitamente possível a modificação no critério de cálculo de sua remuneração (RE 241.884-ES) . 
MANDADO DE SEGURANÇA. SERVIDOR PÚBLICO APOSENTADO. LEI N. 10.475/2002. COISA JULGADA. PERCEPÇÃO DOS 26,05% DA URP DE 1989. 1. Não há ofensa à coisa julgada material quando ela é formulada com base em uma determinada situação jurídica que perde vigência ante o advento de nova Lei que passa a regulamentar as situações jurídicas já formadas, modificando o status quo anterior. 2. Segurança denegada (MS 11.145-DF) .
24.	Por fim, também nesse sentido se pronunciou o Superior Tribunal de Justiça no Mandado de Segurança 13.721/DF (relatora Ministra Nancy Andrighi) :
Mandado de segurança. Ato coator praticado pelo Conselho da Justiça Federal. Servidores Públicos. Obtenção, mediante ação transitada em julgado em 1993, do reconhecimento do direito à correção monetária de 26,05% sobre sua remuneração mensal (URP) . Posterior aprovação, mediante as Leis nº s 9.421/96, 10.745/02 e 11.416/2006, de Planos de Cargos e Salários, com reestruturação das carreiras do Poder Judiciário. Determinação, pelo CNJ, da absorção paulatina das diferenças de correção monetária, culminando com a equalização dos vencimentos. Alegação de ofensa à coisa julgada. Inexistência.
A coisa julgada que assegura vantagens funcionais se perfectibiliza à vista da Lei vigente à data da sentença. Alterada a Lei, e fixados novos vencimentos, o funcionário só tem direito a sua irredutibilidade, de modo que, se for o caso, perceberá como vantagem pessoal a parcela suprimida. Precedente. Segurança denegada.
24.	A supressão do pagamento destacado da parcela judicial não caracteriza, portanto, desrespeito à coisa julgada, mas, sim, mera equalização dos vencimentos em face de panorama jurídico posterior. 
25.	Cabe, assim, proposta de ilegalidade e recusa de registro do ato.
Em relação ao Sr. VALDIR BERNARDINO SOARES.
26.	A instrução à peça 18 indicou o pagamento de rubricas judiciais - 3,17% e "hora-extra judicial". No que tange ao "3,17%", conforme consulta ao contracheque à peça 42, este dispêndio não está mais vigente nos proventos do interessado. Logo, resta considerar a questão superada, na linha do exposto no item 11 desta instrução.
27.	Em relação à "hora-extra judicial", os argumentos apresentados em defesa por parte do interessado é aquele apresentado no item 13 desta instrução, conforme subscrito pelos advogados constituídos (peça 40) . Assim, valem os argumentos expostos nos itens 14 a 24 desta instrução. Comparando às fichas financeiras (peça 43) , antes e depois do avento de novas estruturas remuneratórias, só o vencimento passou de R$ 933,24 (abr/2005) para R$ 3.723,18 (mai/2017) , sendo que esta diferença de valores seria mais do que suficiente para absorver o valor em discussão.
28.	Destarte, resta considerar o pagamento irregular.
29.	Em relação ao tempo insalubre celetista averbado, a defesa do interessado não apresenta alegações para este ponto.
30.	Em análise da questão, por meio do Acórdão 2008/2006-TCU-Plenário (Relator Ministro Walton Alencar Rodrigues) , esta Corte reconheceu a validade da averbação a título de tempo insalubre aos profissionais celetistas que laboravam sob essa condição antes da publicação da Lei 8.112/90.
31.	Posteriormente, por meio do Acórdão 911/2014-TCU-Plenário (Relator Ministro Benjamin Zymler) , o entendimento acima descrito foi aperfeiçoado. Neste julgado, esta Corte de Contas, ciosa em evitar interpretações extensivas - interpretações essas que acabariam por desvirtuar a vontade do legislador ao prever o cálculo diferenciado para o tempo de serviço prestado em atividades insalubres, penosas ou perigosas -, deixou assente que o sobredito Acórdão 2008/2006-TCU-Plenário, apesar de reconhecer em tese a possibilidade de cômputo ponderado do tempo especial para fins de aposentadoria estatutária, não disciplinou a forma como a Administração deveria proceder para averbar o tempo de atividade insalubre no caso concreto. 
32.	Desse modo, ponderou o Ministro-Relator Benjamim Zymler que os cargos de natureza eminentemente administrativa não podem ser beneficiados pela contagem especial, salvo se restar efetivamente demonstrada a existência de risco ou de agentes nocivos à saúde no local de trabalho. Transcreve-se a seguir excerto do Voto condutor do Acórdão:
O simples vínculo do servidor com o Ministério da Saúde não autoriza a concessão de tempo de atividade especial, pois, ainda que ligado à área de saúde, existem diversas atividades que são exercidas em condições normais, sem exposição a agentes patológicos além dos limites tolerados, assim definidos em norma regulamentar. Veja-se, por exemplo, a situação do agente administrativo. É de supor que os ocupantes desse cargo exercem as atividades nas mesmas condições, seja no Ministério da Saúde ou no Ministério do Planejamento, por exemplo.
33.	Nessa mesma assentada, observou-se que este Tribunal, a título de racionalidade administrativa, vem aceitando a averbação do tempo de atividade insalubre realizada de ofício pelo órgão de origem em relação a cargos cujo exercício, presume-se, envolve atividades de risco para a higidez física, como no caso dos médicos, odontólogos, auxiliares de enfermagem e agentes de saúde pública.
34.	Com o fito de apurar a situação do ato objeto destes autos colimado com o entendimento desta Corte acima descrito, foi expedida oitiva citada no item 7 desta instrução, visto que a natureza do cargo do interessado ("técnico de som") não pressupunha, a priori, que este estivesse exposto a condições insalubres, necessitando verificar se existe o laudo pericial a comprovar a situação.
35.	Cabe destacar que, atualmente, o assunto em tela, no âmbito do Poder Executivo Federal, está normatizado por meio da Orientação Normativa n 15/2013 (peça 44) , que assim estabelece no seu artigo 2º, §2º:
§ 2º Não será admitida prova exclusivamente testemunhal ou apenas a comprovação da percepção de adicional de insalubridade ou periculosidade ou gratificação por trabalhos com Raios-X ou substâncias radioativas para fins de comprovação do tempo de serviço público prestado sob condições especiais.
36.	Portanto, o simples percebimento do adicional de insalubridade, mesmo que comprovado, não seria suficiente para fundamentar a conversão de tempo e a respectiva averbação de tempo insalubre. 
37.	Compulsando a referida ON, o seu artigo 3ª, na forma abaixo descrita, estabelece os profissionais que poderiam ser contemplados com a referida averbação, sendo que, para este caso concreto, o interessado estaria amparado no inciso II, haja vista que, supostamente, foi exposto a agentes nocivos.
Art. 3º As atribuições consideradas como exercidas em condições especiais, capazes de possibilitar a conversão de tempo de serviço especial em comum poderão ser enquadradas com base nos seguintes critérios:
I - pela ocupação de emprego público cujas atribuições sejam análogas às atividades profissionais das categorias presumidamente sujeitas a condições especiais, de acordo com as ocupações/grupos profissionais constantes no Anexo I desta Orientação Normativa; ou
II - por exposição a agentes nocivos no exercício de atribuições do emprego público, em condições análogas às que permitem enquadrar as atividades profissionais como perigosas, insalubres ou penosas, de acordo com Anexo II desta Orientação Normativa.
38.	Em seguida, o artigo 4º da referida ON estabelece a documentação comprobatória, para aqueles enquadrados no inciso II do artigo 3º, situação na qual se enquadra o interessado, nos termos abaixo:
Art. 4º Somente serão analisados pelos órgãos e entidades do SIPEC, requerimentos de conversão de tempo especial em comum instruídos com os seguintes documentos, cumulativamente:
 (...) 
II - Para o servidor que se enquadre na hipótese do inciso II do art. 3º:
a) Formulário de informações sobre atividades exercidas em condições especiais;
b) Laudo Técnico de Condições Ambientais do Trabalho (LTCAT) , conforme Anexo VI desta Orientação Normativa, observado o disposto no art. 8º ou os documentos aceitos em substituição àquele, consoante o que dispõe o art. 9º desta Orientação Normativa;
c) Parecer da perícia médica, em relação ao enquadramento por exposição a agentes nocivos, na forma do art. 11 desta Orientação Normativa; e
d) Portaria de designação do servidor para operar com raios X e substâncias radioativas, na forma do Decreto n. 81.384, de 22 de fevereiro de 1978, quando for o caso.
39.	Por fim, o artigo 5º da referida ON é enfático quanto ao modelo de documentação válido:
Art. 5º Somente será aceito como formulário de informações sobre atividades exercidas em condições especiais, de que tratam os incisos I e II do art. 4º desta Orientação Normativa, o modelo de tal documento instituído para o Regime Geral de Previdência Social, segundo seu período de vigência, sob as siglas SB-40, DISESBE 5235, DSS-8030 ou DIRBEN 8030, quando emitidos até 31 de dezembro de 2003.
40.	Ante a ausência de documentação suporte, resta maculada a averbação de tempo em apreço.
41.	Em suma do analisado, constatou-se o pagamento irregular de rubrica e a averbação indevida de tempo de atividade, o que macula a legalidade do ato. 
Em relação aos Srs. SAULO MARCIO SEEMANN e BIASE FARACO NETO
42.	Os interessados faleceram em 11/12/2015 e 18/2/2013, respectivamente. Nesses casos, o art. 260, § 5º, do Regimento Interno do TCU, preconiza que o Tribunal poderá considerar prejudicado, por perda de objeto, o exame dos atos de "concessão cujos efeitos financeiros tenham se exaurido antes de seu processamento pela Corte, seja pelo falecimento dos favorecidos, seja pelo advento do termo final das condições objetivas necessárias à manutenção do benefício". Portanto, tal fato será aplicado aos interessados em questão.
CONCLUSÃO
43.	Os atos abaixo relacionados podem ser apreciados pela legalidade, ressalvando-se o pagamento irregular de rubrica salarial que não mais subsiste, conforme artigo 260, §4º, do RI/TCU:
-BARTIRA CABRAL DA SILVEIRA GRANDI, CPF XXX.849.220-XX, ato número 10795006-04-2004-000040-6;
-BLASCO BORGES BARCELLOS, CPF XXX.161.429-XX, ato número 10795006-04-2002-000109-1;
-CARLOS ALBERTO ADI VIEIRA, CPF XXX.593.269-XX, ato número 10795006-04-2004-000122-4;
-LIZETE WOOD ALMEIDA SOUTO, CPF XXX.789.877-XX, ato número 10795006-04-2003-000108-6;
-OTAVINO DA SILVA, CPF XXX.418.889-XX, ato número 10795006-04-1998-000438-5;
-WALKIRIA DE OLIVEIRA CLOSS, CPF XXX.577.152-XX, ato número 10795006-04-2003-000089-6.
44.	Aos atos abaixo nominados, caberá proposta de apreciação pela ilegalidade em virtude do percebimento irregular de rubrica, bem como averbação indevida de tempo de atividade, no caso do Sr. VALDIR BERNARDINO SOARES:
-MARIA ALBANEZA DA SILVA FOGAÇA, CPF XXX.072.169-XX, ato número 10795006-04-2003-000195-7;
-SEZIA PIRES, CPF XXX.195.759-XX, atos número 10795006-04-2002-000009-5 e 10795006-04-2009-000436-7;
-VALDIR BERNARDINO SOARES, CPF XXX.360.259-XX, ato número 10795006-04-2009-000373-5.
45.	Por fim, os interessados abaixo descritos faleceram, cabendo propor que sejam considerados "prejudicados por perda de objeto".
-SAULO MARCIO SEEMANN, CPF XXX.107.479-XX, ato número 10795006-04-2008-000291-4;
-BIASE FARACO NETO, CPF XXX.157.769-XX, ato número 10795006-04-2003-000192-2.
PROPOSTA DE ENCAMINHAMENTO
46.	Ante o exposto, propõe-se:
a) considerar ilegal e recusar registro aos atos de concessão de aposentadoria abaixo nominados, com base nos arts. 71, inciso III, da Constituição Federal, 1º, inciso V, e 39, inciso II, da Lei 8.443/1992 e 260, § 1º, do Regimento Interno do Tribunal de Contas da União (TCU) ;
-MARIA ALBANEZA DA SILVA FOGAÇA, CPF XXX.072.169-XX, ato número 10795006-04-2003-000195-7;
-SEZIA PIRES, CPF XXX.195.759-XX, atos número 10795006-04-2002-000009-5 e 10795006-04-2009-000436-7;
-VALDIR BERNARDINO SOARES, CPF XXX.360.259-XX, ato número 10795006-04-2009-000373-5.
b) dispensar a devolução dos valores indevidamente recebidos até a data da ciência da Universidade Federal de Santa Catarina do Acórdão que vier a ser proferido, com base no Enunciado 106 da Súmula da Jurisprudência do TCU;
c) esclarecer aos interessados citados em "a" que, no caso de não provimento de recurso eventualmente interposto junto ao TCU, deverão ser repostos os valores recebidos após a ciência do acórdão pelo Universidade Federal de Santa Catarina;
d) determinar à Universidade Federal de Santa Catarina, com base no art. 45 da Lei 8.443/1992, que:
d.1) faça cessar os pagamentos decorrentes dos atos impugnados, comunicando ao TCU, no prazo de quinze dias, as providências adotadas, nos termos dos art. 262, caput, do Regimento Interno do TCU e 8º, caput, da Instrução Normativa - TCU 78/2018;
d.2) cadastre novos atos, livre da irregularidade apontada, submetendo-os ao TCU no prazo de trinta dias, nos termos dos arts. 262, § 2º, do Regimento Interno do TCU e 19, § 3º, da Instrução Normativa - TCU 78/2018; 
d.3) informe aos interessados o teor do Acórdão que vier a ser prolatado, encaminhando ao TCU, no prazo de trinta dias, comprovante da data de ciência pelo respectivo interessado, nos termos do art. 4º, § 3º, da Resolução - TCU 170/2004.
e) considerar legais e determinar o registro dos atos de concessão de aposentadoria dos interessados abaixo nominados, com fundamento nos arts. 71, inciso III, da Constituição Federal, 1º, inciso V, e 39, inciso II, da Lei 8.443/1992 e 260, § 1º, do Regimento Interno do Tribunal de Contas da União, ressalvando a falha que deixou de existir, nos termos do artigo 260, §4º, do RI/TCU.
-BARTIRA CABRAL DA SILVEIRA GRANDI, CPF XXX.849.220-XX, ato número 10795006-04-2004-000040-6;
-BLASCO BORGES BARCELLOS, CPF XXX.161.429-XX, ato número 10795006-04-2002-000109-1;
-CARLOS ALBERTO ADI VIEIRA, CPF XXX.593.269-XX, ato número 10795006-04-2004-000122-4;
-LIZETE WOOD ALMEIDA SOUTO, CPF XXX.789.877-XX, ato número 10795006-04-2003-000108-6;
-OTAVINO DA SILVA, CPF XXX.418.889-XX, ato número 10795006-04-1998-000438-5;
-WALKIRIA DE OLIVEIRA CLOSS, CPF XXX.577.152-XX, ato número 10795006-04-2003-000089-6.
f) propõe-se considerar prejudicado, por perda de objeto, o exame do mérito dos atos de concessão de aposentadoria, com fundamento no art. 260, § 5º, do Regimento Interno do Tribunal de Contas da União.
-SAULO MARCIO SEEMANN, CPF XXX.107.479-XX, ato número 10795006-04-2008-000291-4;
-BIASE FARACO NETO, CPF XXX.157.769-XX, ato número 10795006-04-2003-000192-2."
2.	O Ministério Público de Contas, representado nos autos pelo Procurador Júlio Marcelo de Oliveira, manifestou-se de acordo com o encaminhamento sugerido pela Sefip (peça 49) .
	É o relatório.

Guilherme Belém Querne (OAB/SC 12.605) e outros, representando Maria Albaneza da Silva Fogaça, Sezia Pires e Valdir Bernardino Soares.

Procurador Júlio Marcelo de Oliveira.

APOSENTADORIA. pagamento de rubrica judicial alusiva à hora-extra. vantagem incompatível com o regime jurídico instituído pela lei 8.112/1990. impossibilidade de manutenção da parcela, conforme enunciado 241 da súmula de jurisprudência DO TCU. contagem ponderada de tempo de serviço prestado em condições insalubres. possibilidade da contagem dos períodos anteriores ao advento da lei 8.112/1990 caso atendidos os requisitos estabelecidos no acórdão 2.008/2006-TCU-Plenário. perda de objeto do exame de dois atos, ante o falecimento dos interessados. determinação. ciência. 1. É permitida a conversão ponderada de tempo de serviço prestado em condições de risco, perigosas ou insalubres pelo servidor que exerceu, como celetista, no serviço público, atividades dessa natureza, no período anterior à vigência da Lei 8.112/1990. No entanto, quando se tratar de cargo de natureza eminentemente administrativa, a referida contagem somente é admitida quando houver a apresentação de certidão emitida pelo INSS ou, alternativamente, de laudo oficial que efetivamente comprove a existência de risco à integridade física do servidor ou a presença de agentes nocivos à sua saúde no local de trabalho. 2. O Tribunal pode considerar prejudicado, por perda de objeto, o exame de atos de admissão e concessão cujos efeitos financeiros tenham se exaurido antes de sua apreciação.

APOSENTADORIA (APOS)

Secretaria de Fiscalização de Pessoal (Sefip).

Cuidam os autos de aposentadorias instituídas no âmbito da Universidade Federal de Santa Catarina.
2.	No mérito, a unidade instrutora, com o apoio do parquet especializado, aponta impropriedade na consignação de parcela judicial relativa à hora-extra nos proventos de Maria Albaneza da Silva Fogaça, Sezia Pires e Valdir Bernardino Soares, além da averbação indevida de tempo de atividade insalubre em favor de Valdir Bernardino Soares. A Sefip aponta, ainda, que alguns atos apresentam parcela judicial relativa ao índice de 3,17%, que já foi devidamente excluído das fichas financeiras dos interessados, e que Saulo Marcio Seemann e Biase Faraco Neto vieram a óbito, de forma que o exame de seus atos se encontra prejudicado, por perda de objeto.
3.	Preliminarmente, registro que, diante da perspectiva de apreciação pela ilegalidade de alguns atos e tendo em vista que eles foram disponibilizados ao TCU há mais de cinco anos, foi oferecida a oportunidade prévia de uso das garantias da ampla defesa e do contraditório, nos termos preconizados no Acórdão 587/2011-TCU-Plenário. Assim, a secretaria especializada realizou o chamamento dos interessados para que se manifestassem sobre as falhas detectadas. Passo a examinar o mérito.
4.	No que se refere à parcela judicial de hora-extra, identificada nos proventos de Maria Albaneza da Silva Fogaça, Sezia Pires e Valdir Bernardino Soares, esta Corte tem entendimento pacífico no sentido de que, após o advento da Lei 8.112/1990, instituidora do Regime Jurídico Único, não se admite a transposição dos benefícios e vantagens de natureza trabalhista para o novo regime, no qual os interessados ingressaram por força do art. 243 daquele diploma. Esse entendimento já foi inclusive sumulado, constituindo o enunciado 241 da súmula de jurisprudência predominante desta Corte:
"As vantagens e gratificações incompatíveis com o Regime Jurídico Único, instituído pela Lei nº 8.112, de 11/12/1990, não se incorporam aos proventos nem à remuneração de servidor cujo emprego, regido até então pela legislação trabalhista, foi transformado em cargo público por força do art. 243 do citado diploma legal."
5.	Nada obstante, há de se ressalvar exclusivamente a possibilidade de violação ao princípio da irredutibilidade da remuneração à época da passagem de um para outro regime, orientação que esta Corte também tem prestigiado (e.g., Decisão 373/2002-2ª Câmara, Decisão 441/2002-2ª Câmara, Acórdão 334/2004-TCU-Primeira Câmara, Acórdão 571/2004-TCU-Segunda Câmara, Acórdão 6454/2011-TCU-Primeira Câmara) . Essa intelecção encontra amparo na jurisprudência do Supremo Tribunal Federal, consoante se depreende, por exemplo, da deliberação exarada nos autos do MS 22.455-DF.
6.	Para abrigar essa ressalva, o procedimento normalmente preconizado é o de tratar a parcela incorporada como vantagem pessoal de caráter variável, que ficaria sujeita a redução de seu valor sempre que houvesse revisão dos vencimentos ou reestruturação da carreira que acarretasse a melhoria real da remuneração do beneficiado, até completa encampação da vantagem inicial, medida que assegura a observância do princípio da irredutibilidade da remuneração. Com efeito, em consulta às fichas financeiras dos interessados, verifica-se que, há muito, a vantagem deveria ter sido absorvida.
7.	Não obstante isso, os interessados alegam que a continuidade do pagamento da vantagem relativa à hora-extra possui amparo em decisão judicial exarada nos autos da Apelação Cível 2006.72.00.009358-8/SC - TRF da 4ª Região. Em exame dessa situação, o TCU tem compreendido que não há, nas decisões exaradas no âmbito da referida ação, qualquer obstáculo para que este Tribunal determine a regularização do ato precário praticado pela Administração, mediante exclusão da parcela relativa à hora-extra, conforme se extrai, por exemplo, dos votos condutores dos Acórdão 6734/2014-TCU-Primeira Câmara e 5.186/2016-TCU-1ª Câmara, ambos de minha relatoria. A propósito, colaciono trecho do voto condutor do último aresto mencionado:
"29. No caso vertente, a continuidade do pagamento da vantagem relativa à hora-extra tem, supostamente, amparo em decisão judicial exarada nos autos da Apelação Cível 2006.72.00.009358-8/SC - TRF da 4ª Região.
30.	 Ocorre que a discussão travada naqueles autos cingiu-se à incidência da decadência administrativa. Isso porque a UFSC teria elastecido a todos os seus servidores, indiscriminadamente, determinação do TCU no sentido de excluir a vantagem da hora-extra apenas para os servidores que se enquadravam na hipótese do Acórdão 809/2004-TCU-Primeira Câmara. O referido acórdão impugnou a sobredita vantagem em atos de aposentadoria submetidos à apreciação inicial e determinou à UFSC que regularizasse os casos similares.
31.	 Em razão do elastecimento indevido é que foi concedida a tutela judicial requerida. Ou seja, o que motivou o provimento da ação não foi a decisão do TCU em si, mas o inadequado cumprimento desta por parte da UFSC, fazendo alcançar situações em que já se teria operado a decadência.
32.	 A propósito, no âmbito da mesma ação, em sede de recurso especial perante o STJ, foi esclarecido que 'o prazo decadencial que tem a Administração para rever os atos, previsto no art. 54 da Lei nº 9.784/1999, inicia-se a partir da decisão do Tribunal de Contas, e não do deferimento provisório pelo Poder Executivo'. Na ocasião, foi negado seguimento ao recurso unicamente em razão da inexistência de informações, naquele processo, sobre as datas em que teriam ocorrido os atos de aposentação dos servidores e a data da decisão do Tribunal de Contas.
33. Apesar da negativa de seguimento do pleito recursal, o relator particularizou duas situações relativas ao início da contagem do prazo decadencial para revisão de atos de aposentadoria:
a) 'Confirmando o ato de aposentação praticado pelo Poder Executivo, a homologação do registro pela respectiva Corte de Contas reveste-se de natureza eminentemente declaratória, hipótese em que o prazo prescricional para eventual revisão, previsto no art. 1º do Decreto nº 20.910/1932, inicia-se quando da publicação do ato de aposentação';
b) 'havendo rejeição ou recomendação por parte do Tribunal de Contas que resulte em determinação à Administração para fazer cessar os efeitos de ato tido por ilegal, como é o caso dos autos, o prazo decadencial que tem a Administração para rever o ato, previsto no art. 54 da Lei nº 9.784/1999, se inicia a partir da homologação pelo Tribunal de Contas, e não pelo deferimento provisório pelo Poder Executivo'.
34.	 Na hipótese destes autos, tratando-se de concessões de aposentadoria submetidas à sua apreciação inicial, contemplando parcela tida por irregular que resultará em determinação à Administração para que faça cessar seus efeitos, inexiste homologação do ato pelo Tribunal de Contas da União.
35.	 In casu, portanto, nos termos do decidido na própria ação judicial, não se estabeleceu a contagem do prazo decadencial de que trata o art. 54 da Lei 9.784/1999, que, conforme alínea 'b' do item 32 deste voto, somente iniciará a partir da negativa de registro ora proposta. Assim, uma vez que a sentença apenas acobertou a situação daqueles que já tivessem sido alcançados pela decadência - o que não é o caso dos ora interessados - não existe proteção da vantagem por força de coisa julgada.
36.	 Não há, por conseguinte, qualquer obstáculo para que este Tribunal determine a regularização do ato precário praticado pela Administração, mediante exclusão da parcela relativa à hora-extra e encaminhamento de novos atos escoimados dessa irregularidade." (destaques do original) 
8.	Aliás, nem mesmo a decisão exarada nos autos do Cumprimento Provisório de Sentença 5002118-47.2017.4.04.7200/SC, decorrente do título executivo formado na ação coletiva 2006.72.00.009358-8/SC, proferida em 5/10/2018, tem o condão de impedir o TCU de assentar a ilegalidade de concessões e, consequente, determinar a exclusão da vantagem impugnada. Referida decisão apresentou o seguinte teor (peça 50) :
"A sentença proferida nos autos da ação coletiva n. 2006.72.00.009358-8/SC julgou improcedente o pedido do sindicato autor, direcionado a obstar a transformação da rubrica 'decisão judicial transitada em julgado' em vantagem pessoal nominalmente identificada, e a manter o pagamento da verba aos substituídos listados (evento 1, DEC STJSTF12) .
A Quarta Turma do Tribunal Regional Federal deu provimento à apelação interposta pelo sindicato autor para reformar a sentença e, reconhecendo a decadência da Administração para suspender o pagamento de tais verbas, condenar a Universidade Federal de Santa Catarina a restabelecer o pagamento das horas extras incorporadas pelos servidores durante o regime celetista (evento 1, DECSTJSTF8) .
A decisão foi inicialmente reformada pelo Ministro Relator Feliz Fischer no julgamento do recurso especial interposto pela União para afastar a decadência administrativa (conforme consulta aos autos do REsp n° 1136346/SC no endereço eletrônico do Superior Tribunal de Justiça) .
Posteriormente, o mesmo Ministro Relator deu provimento ao agravo regimental em embargos de declaração interposto pelo sindicato autor para negar provimento ao recurso especial da União, mantendo, assim, o acórdão do TRF4 que reconheceu a decadência administrativa (evento 1, DECSTJSTF5 e 6) .
Ainda não houve o trânsito em julgado da decisão, porém, pois pende de resolução o agravo de instrumento interposto pela Universidade Federal de Santa Catarina contra decisão que inadmitiu seu recurso extraordinário (AI n. 860031) .
No presente cumprimento provisório de sentença, o sindicato exequente noticiou que o pagamento das horas extras em questão foi interrompido a partir da competência de setembro de 2018 para mais de 300 servidores substituídos.
As executadas, como antes relatado, sustentaram que este corte não configura descumprimento da obrigação imposta.
Sem razão as demandadas, no entanto. Explica-se.
A União alegou, em breve resumo, que o seu recurso especial foi provido para fixar como termo inicial do prazo decadencial para rever as rubricas concedidas quando da aposentação, a manifestação do TCU acerca da ilegalidade do benefício, o que exclui da decadência nos casos mencionados no quadro acima referido.
Importa ressaltar, porém, que a decadência administrativa não foi afastada na aludida decisão do Superior Tribunal de Justiça.
Ou seja, não cabe, ao contrário do que afirmou a União, a suspensão do pagamento da rubrica em comento em relação a nenhum servidor, qualquer que seja a data da manifestação do Tribunal de Contas da União.
É necessário reiterar que o Tribunal Regional Federal da 4ª Região, no julgamento da apelação interposta pelo sindicato autor, reconheceu a decadência nos seguintes termos:
No caso, a decisão tomada pelo TCU (fls. 78/79) possui cunho específico, restrita a determinados servidores. Houve apenas uma determinação no sentido de que a Administração da UFSC deveria revisar as situações idênticas dos demais servidores. A Administração começou a notificar servidores que considerava enquadrados na situação delimitada pelo TCU, a partir do ano de 2005 (fls. 992 e seguintes) .
Tendo em vista que os servidores percebem a vantagem desde o regime celetista, o termo inicial do prazo decadencial é 01.02.1999. Portanto, passados mais cinco anos, a Administração não pode mais suspender o pagamento das verbas que vinham sendo regularmente recebidas pelos servidores.
Após, ao decidir o agravo regimental interposto pelo sindicato autor e reapreciar o recurso especial da União, o Superior Tribunal de Justiça, de fato, ponderou que o termo inicial do prazo decadencial deve ser a decisão do Tribunal de Contas da União que resultou na determinação à Administração para fazer cessar os atos tidos por ilegais.
Contudo, também se considerou na mesma decisão que no acórdão recorrido não foram especificadas as datas referentes aos atos de aposentação dos servidores e das decisões do TCU, e que não caberia àquela Corte o reexame das provas, sendo inviável, por isso, afastar a decadência administrativa antes reconhecida, o que resultou no desprovimento do recurso da União.
Em vista disso, ainda que sob outro fundamento, foi mantido o reconhecimento da decadência, o que alcança todos os servidores substituídos, sem qualquer ressalva.
Assim, se o Superior Tribunal de Justiça já consolidou que é inalterável a conclusão do Tribunal Regional Federal da 4ª Região acerca do decurso do prazo decadencial, não cabe a este juízo da execução reinaugurar a discussão em sede de cumprimento de sentença.
Tampouco compete ao Tribunal de Contas da União adotar entendimento em sentido contrário para afastar a decadência administrativa quando a questão já restou decidida em instância superior do Poder Judiciário.
Em verdade, as matérias ora arguidas quanto à data de início do prazo decadencial e à prova de que este ainda não se findou deveriam ter sido suscitadas e produzidas já na contestação oferecida na fase de conhecimento, para viabilizar a correta delimitação da questão em sentença, ocasião em poderia ter sido demonstrado que a decadência não abrangeu todos os servidores.
Em sede de cumprimento de sentença, de outro lado, não é viável a rediscussão das matérias decididas no título exequendo.
A mesma lógica se estende à impugnação oferecida pela Universidade Federal de Santa Catarina.
Sustentou a autarquia federal, em síntese, que a vantagem já teria sido absorvida pelas novas estruturas remuneratórias dos servidores.
No entanto, a Lei de n. 10.302/2001 que, segundo a executada, garantiu a transformação da rubrica referente à indenização pela supressão das horas extras em vantagem pessoal nominalmente identificada, a ser atualizada pelo reajuste geral da categoria, é anterior ao ajuizamento da ação principal, que ocorreu somente em 2006.
Mesmo assim, porém, entendeu-se ser necessário o restabelecimento do pagamento das horas extras incorporadas pelos servidores no regime celetista.
Destaca-se, além disso, que na sentença de improcedência proferida por este Juízo a questão foi assim abordada:
É cediço que o servidor público não tem direito adquirido a determinado regime jurídico, podendo a Administração Pública atuar modificando a sistemática de remuneração e a estrutura das carreiras, desde que observe os princípios constitucionais, notadamente o da irredutibilidade de vencimentos.
Pois bem. A vantagem em epígrafe concedida aos servidores teve por fundamento a Consolidação das Leis do Trabalho.
Com a unificação do regime trazido pela Lei n° 8.112/91, os contratos de trabalho dos servidores contemplados com o pagamento de horas extras por decisão judicial foram extintos, alterando as condições fático-jurídicas que os legitimava à percepção da referida vantagem.
Ora, desaparecendo a causa que permitia o pagamento da vantagem - causa essa que é exatamente a passagem dos servidores do regime celetista para o estatutário - não há como se manter a sua percepção, vez que cessam também os seus efeitos, qual seja, o pagamento.
Não é razoável que se mantenha, sob a pecha de direito adquirido, um regime misto em que coexistem regras do regime anterior e a do novo sistema.
Impõe-se, por conseguinte, que seja suprimida a vantagem funcional decorrente do regime celetista que se mostrar incompatível com o regime estatutário.
Essa, aliás, é exatamente a situação dos autos, vez que os autores pretendem levar para o novo regime jurídico, vantagem celetista, não contemplada na nova ordem jurídica.
Ressalta-se, pois, que o direito adquirido pelos servidores por conta das decisões judiciais refere-se ao quantum percebido, que em razão do princípio da irredutibilidade, fica assegurado e integrado aos vencimentos.
O que não se pode admitir, evidentemente, é que permaneçam os substituídos percebendo vantagem não prevista pelo novo regime, e o que é pior, sem a correspondente prestação do trabalho.
Como se disse, o que está garantido é a irredutibilidade da remuneração e não a manutenção de determinada estrutura remuneratória.
Assim, com o advento da Lei 8.112/90 e a mudança do regime celetista para estatutário, extinguiu-se o vínculo empregatício anterior, não havendo mais falar em coisa julgada a proteger a incorporação de horas extras à remuneração de servidor estatutário.
A decisão, entretanto, foi reformada pelo Tribunal Regional Federal da 4ª Região, que, conforme repetidamente destacado, reconheceu a decadência administrativa para a suspensão do pagamento de tais parcelas.
É dizer, não cabe, nesse momento, a pretendida rediscussão quanto à possibilidade de conversão da rubrica em vantagem pessoal e de seu cancelamento após serem absorvidas pelos reajustes remuneratórios deferidos aos servidores. A matéria já se encontra resolvida e a alegação não foi acolhida.
Por fim, importa observar que a obrigação imposta no título judicial consiste em restabelecer o pagamento das horas extras incorporadas pelos servidores durante o regime celetista, o que, evidentemente, não incumbe, diretamente, ao Tribunal de Contas da União.
Não se pode ignorar, de outro lado, que a União é parte no processo, e, inclusive, interpôs recursos naqueles autos.
O título executivo, portanto, também lhe abrange.
Basta observar que no acórdão exequendo (evento 1, DECSTJSTF8) constou expressamente que passados mais cinco anos, a Administração não pode mais suspender o pagamento das verbas que vinham sendo regularmente recebidas pelos servidores, ponto que se aplica a ambas as demandadas.
Assim, não poderia o Tribunal de Contas da União determinar à UFSC a suspensão de tal pagamento sem violar a confrontar a decisão exequenda.
Tanto é assim que inicialmente a União havia noticiado nos autos que o TCU informou à UFSC a necessidade de observar o cumprimento da decisão judicial proferida nos autos da ação 2006.72.00.009358-8 (evento 8) .
Ademais, ainda que eventuais sanções aplicadas pelo Tribunal de Contas da União aos servidores da UFSC não sejam objeto desta ação, é certo que as sucessivas determinações emitidas por tal órgão à autarquia federal estão inviabilizando, ou, no mínimo, dificultando o cumprimento do título judicial.
A resolução da questão, desse modo, demanda esforço conjunto de ambas as executadas, pois as duas estão cientes do teor do título judicial e devem colaborar para o seu adimplemento.
Ante o exposto, rejeito as impugnações.
Intimem-se as executadas para comprovarem nos autos, em cinco dias, o cumprimento da obrigação exequenda.
Ressalta-se que não foram atribuídos efeitos suspensivos às impugnações, como esclarecido ao evento 54, de modo que, desta vez, não será admitida a escusa de que a folha de pagamento não pode mais ser alterada, uma vez que a obrigação já deveria ter sido cumprida oportunamente.
Deixo, porém, de fixar multa e de determinar alguma diligência adicional no momento, sem prejuízo de serem adotadas as medidas cabíveis caso não seja comprovado o adimplemento da obrigação." (destaques do original) 
9.	Conforme se observa, a discussão ali travada cingiu-se, mais uma vez, à questão da decadência administrativa, que impediria a entidade de excluir a vantagem judicial relativa à hora-extra dos proventos dos servidores substituídos na ação coletiva 2006.72.00.009358-8/SC. Sobre esse tema, permanecem válidas as conclusões já lançadas por este Tribunal, conforme colacionado no item 7 deste voto.
10.	Com efeito, não houve, por ocasião da decisão exarada nos autos do Cumprimento Provisório de Sentença 5002118-47.2017.4.04.7200/SC, qualquer inovação na lide, até porque, nos termos da própria decisão, "Em sede de cumprimento de sentença, de outro lado, não é viável a rediscussão das matérias decididas no título exequendo". Assim, a par de toda a argumentação oferecida nessa última decisão, deve naturalmente prevalecer a compreensão já delineada pelo STJ ao apreciar Recurso Especial nos autos da ação coletiva 2006.72.00.009358-8/SC, no sentido de que,
" (...) havendo rejeição ou recomendação por parte do Tribunal de Contas que resulte em determinação à Administração para fazer cessar os efeitos de ato tido por ilegal, como é o caso dos autos, o prazo decadencial que tem a Administração para rever o ato, previsto no art. 54 da Lei nº 9.784/1999, se inicia a partir da homologação pelo Tribunal de Contas, e não pelo deferimento provisório pelo Poder Executivo"
11.	Referida intelecção, aliás, se coaduna com o entendimento sedimentado no âmbito do STF sobre o tema - o que só reforça a ausência de óbice decadencial à atuação do TCU -, a exemplo da decisão proferida nos autos do Ag. Reg. em Mandado de Segurança 32.435, conforme o seguinte trecho da ementa:
"1. Conforme entendimento da Corte, o procedimento administrativo complexo de verificação das condições de validade do ato de concessão inicial de aposentadoria, reforma e pensão não se sujeita à regra prevista no art. 54 da Lei 9.784/99."
12.	Significa, portanto, que a interpretação a ser dada à decisão exarada nos autos do Cumprimento Provisório de Sentença 5002118-47.2017.4.04.7200/SC deve levar em consideração esse aspecto essencial já fixado pelo STJ no âmbito da ação coletiva 2006.72.00.009358-8/SC, qual seja, o de que, em se tratando de ato sujeito a registro, o quinquênio decadencial se inicia a partir da manifestação do TCU. Aliás, é importante repisar que o mencionado Recurso Especial não foi provido unicamente em razão de que não havia, nos autos daquela ação, esclarecimento acerca das datas referentes aos atos de aposentação dos servidores e das decisões do TCU, e que não caberia àquela Corte o reexame das provas. Ora, naturalmente que essa especificidade de datas somente fazia sentido para casos de servidores que já estivessem aposentados e com seus atos apreciados pelo TCU, o que só revigora que o reconhecimento da decadência naquela ação não alcança indistintamente todos os servidores, mormente aqueles cujos atos ainda não tenham sido apreciados pelo TCU, como é o caso de todos os atos ora em exame.
13.	Não é demais ressaltar, ainda, que a prerrogativa constitucional do TCU para apreciação dos atos ora submetidos a exame em nenhum momento foi afastada nas decisões judiciais já exaradas na ação coletiva 2006.72.00.009358-8/SC. Aliás, convém destacar que a negativa de registro de ato que contenha irregularidade não se confunde com mera atividade cartorial. Com efeito, a referida prerrogativa confere ao TCU o predicado de, ao chancelar a ilegalidade de concessões, exigir dos jurisdicionados o exato cumprimento da lei, o que se traduz na fixação de prazo para que cessem os pagamentos decorrentes de atos que contenham irregularidades. Nessas circunstâncias, uma vez esclarecido pelo STJ no curso daquela ação que, quando se trata de atos tidos por ilegais, o prazo decadencial somente se inicia a partir da homologação pelo TCU, resta perquirir se as concessões ora apreciadas estariam alcançadas pela decadência, o que não se verifica, senão vejamos.
14.	No presente caso, cuida-se exatamente de concessões de aposentadoria submetidas à sua apreciação inicial e que contemplam parcela inequivocamente irregular, o que resultará em negativa de registro e em determinação à entidade para que faça cessar seus efeitos. Inexiste, portanto, homologação dos atos pelo Tribunal de Contas da União, de modo que não se estabeleceu a contagem do prazo decadencial de que trata o art. 54 da Lei 9.784/1999, que somente se inicia a partir do registro. Assim, uma vez que a sentença apenas acobertou a situação daqueles que já tivessem sido alcançados pela decadência - o que não é o caso de Maria Albaneza da Silva Fogaça, Sezia Pires e Valdir Bernardino Soares, cujos atos sequer foram apreciados - não existe proteção judicial da vantagem que impeça o TCU de exigir o exato cumprimento da lei, fazendo cessar os pagamentos da parcela inquinada.
15.	Nesse cenário, alinho-me ao encaminhamento sugerido nos pareceres precedentes no sentido de considerar ilegais e negar o registro aos atos de Maria Albaneza da Silva Fogaça, Sezia Pires e Valdir Bernardino Soares, com determinação para suspensão dos pagamentos indevidos.
16.	Em relação à contagem ponderada de tempo prestado em atividades consideradas de risco, perigosas ou insalubres, o TCU, nos termos do Acórdão 2008/2006-TCU-Plenário, em consonância com o posicionamento adotado pela Suprema Corte, passou a reconhecer essa possibilidade ao servidor que exerceu, como celetista, no serviço público, atividades dessa natureza no período anterior à vigência da Lei 8.112/1990.
17.	Para esse fim, este Tribunal tem aceitado a averbação realizada de ofício pelo órgão/entidade de origem quando se trata de cargo cujas atribuições, presume-se, envolvam risco para a higidez física do profissional, como, por exemplo, médico, odontólogo e enfermeiro. No entanto, para ocupantes de outros cargos, em especial aqueles de natureza eminentemente administrativa, é indispensável a apresentação de certidão emitida pelo INSS ou, alternativamente, de laudo oficial que efetivamente comprove a existência de risco à integridade física do servidor ou a presença de agentes nocivos à sua saúde no local de trabalho, sendo que o simples pagamento de adicional de insalubridade não gera direito à contagem do tempo de atividade especial (e.g. Acórdão 911/2014-TCU-Plenário) .
18.	Ao compulsarmos o ato de Valdir Bernardino Soares, verifica-se que se trata de servidor ocupante do cargo de técnico em som, que não permite presumir risco à higidez do profissional. Assim, considerando que não foi houve apresentação de documentação apta a demonstrar a existência de risco à integridade física do servidor ou a presença de agentes nocivos à sua saúde no local de trabalho, não é possível a averbação ponderada do período, o que impõe a impugnação dessa contagem e conduz à ilegalidade da concessão.
19.	Por conseguinte, uma vez excluído o período contestado, cumpre ao órgão averiguar a situação de Valdir Bernardino Soares e, caso verifique o preenchimento dos requisitos para obtenção de outra aposentadoria, permitir ao servidor optar pela nova inativação e emitir novo ato escoimado das irregularidades. Caso contrário, o interessado deverá retornar à atividade.
20.	Em tempo, tenho por pertinente a dispensa dos valores indevidamente recebidos de boa-fé, nos termos do enunciado 106 da Súmula da jurisprudência predominante do TCU.
21.	No que se refere a Saulo Marcio Seemann e Biase Faraco Neto, foi identificado que estes interessados vieram a óbito, circunstância que atrai a disciplina do art. 260, § 5º, do Regimento Interno do TCU, segundo o qual o Tribunal pode considerar prejudicado, por perda de objeto, o exame de atos cujos efeitos financeiros tenham se exaurido antes de sua apreciação.
22.	Por fim, no que diz respeito aos demais atos ora examinados, acompanho os pareceres precedentes no sentido de que podem ser considerados legais e registrados, com a ressalva de que não mais persiste o pagamento da parcela judicial relativa ao índice de 3,17%.
	Ante o exposto, voto por que o Tribunal adote a deliberação que ora submeto à apreciação deste Colegiado.
TCU, Sala das Sessões Ministro Luciano Brandão Alves de Souza, em 20 de agosto de 2019.
Ministro BRUNO DANTAS
Relator